---
title: "도움 청하기"
teaching: 10
exercises: 10
questions:
- "R에 대해서 도움을 어떻게 받을 수 있을까요?"
objectives:
- "함수와 특수 연산자에 대한 R 도움말 파일을 불러 읽어온다."
- "CRAN 작업화면(task view)을 사용해서 문제를 해결하는 팩키지를 식별해 낸다."
- "동료로부터 도움을 구한다."
keypoints:
- "`help()` 함수를 사용해서 온라인 도움을 얻는다."
source: Rmd
---

```{r, include=FALSE}
source("../bin/chunk-options.R")
knitr_fig_path("03-")
```

## 도움말 파일 불러 읽어오기

R과 모든 팩키지는 함수에 대한 도움말 파일을 제공한다.
네임스페이스(인터랙티브 R 세션)에 적재된 팩키지에 있는 특정 함수에 대한 도움말은 다음과 같이 찾는다:

```{r, eval=FALSE}
?function_name
help(function_name)
```

RStudio에 도움말 페이지에 도움말이 표시된다. (혹은 R 자체로 일반 텍스트로 표시된다)

각 도움말 페이지는 절(section)로 구분된다:

 - 기술(Description): 함수가 어떤 작업을 수행하는가에 대한 충분한 기술
 - 사용법(Usage): 함수 인자와 기본디폴트 설정값
 - 인자(Arguments): 각 인자가 예상하는 데이터 설명 
 - 상세 설명(Details): 알고 있어야 되는 중요한 구체적인 설명
 - 값(Value): 함수가 반환하는 데이터
 - 함께 보기(See Also): 유용할 수 있는 연관된 함수.
 - 예제(Examples): 함수 사용법에 대한 예제들.

함수마다 상이한 절을 갖추고 있다.
하지만, 상기 항목이 알고 있어야 하는 핵심 내용이다.

> ## Tip: 도움말 파일 불러 읽어오기 
>
> R에 대해 가장 기죽게 되는 한 측면이 엄청난 함수 갯수다.
> 모든 함수에 대한 올바른 사용법을 기억하지 못하면,
> 엄두가 나지 않을 것이다.
> 운좋게도, 도움말 파일로 인해 기억할 필요가 없다!
>
{.callout}


## 특수 연산자

특수 연산자에 대한 도움말을 찾으려면, 인용부호를 사용한다:

```{r, eval=FALSE}
?"<-"
```

## 팩키지에 대한 도움말 얻기

많은 팩키지에 "소품문(vignettes)"이 따라온다: 활용법과 풍부한 예제를 담은 문서.
어떤 인자도 없이, `vignette()` 명령어를 입력하면 설치된 모든 팩키지에 대한 
모든 소품문 목록이 출력된다;
`vignette(package="package-name")` 명령어는 `package-name` 팩키지명에 대한
이용가능한 모든 소품문 목록을 출력하고, `vignette("vignette-name")` 
명령어는 특정된 소품문을 연다.

팩키지에 어떤 소품문도 포함되지 않는다면, 일반적으로 
`help("package-name")` 명령어를 타이핑해서 도움말을 얻는다.

## 함수가 정확하게 기억나지 않을 때

함수가 어느 팩키지에 있는지 확신을 못하거나, 구체적인 철자법을 모르는 경우,
퍼지 검색(fuzzy search)을 실행한다:

```{r, eval=FALSE}
??function_name
```

## 어디서 시작해야 될지 아무 생각이 없을 때

어떤 함수 혹은 팩키지가 필요한지 모르는 경우,
[CRAN Task Views](http://cran.at.r-project.org/web/views) 사이트가 
좋은 시작점이 된다. 유지관리되는 팩키지 목록이 필드로 묶여 잘 정리되어 있다.

## 코드가 동작하지 않을 때: 동료로부터 도움을 구한다

함수 사용에 어려움이 있는 경우, 10 에 9 경우에 찾는 정답이
이미 [Stack Overflow](http://stackoverflow.com/)에 답글이 달려 있다.
검색할 때 `[r]` 태그를 사용한다:

원하는 답을 찾지 못한 경우, 동료에게 질문을 만드는데 몇가지 유용한 함수가 있다:


```{r, eval=FALSE}
?dput
```

`dput()` 함수는 작업하고 있는 데이터를 텍스트 파일 형식으로 덤프해서 저장한다.
그래서 다른 사람 R 세션으로 복사해서 붙여넣기 좋게 돕는다.


```{r}
sessionInfo()
```

`sessionInfo()`는 R 현재 버젼 정보과 함께 적재된 팩키지 정보를 출력한다.
이 정보가 다른 사람이 여러분 문제를 재현하고 디버그하는데 유용할 수 있다.

> ## 도전과제 1 
> 
> `c` 연결함수에 대한 도움말을 살펴본다.
> 다음 명령어를 실행하면, 어떤 종류 벡터가 생성될 것으로 예상되는가:
> ```{r, eval=FALSE}
> c(1, 2, 3)
> c('d', 'e', 'f')
> c(1, 2, 'f')`
> ```
> > ## 도전과제 1에 대한 해답
> >
> > `c()` 함수는 벡터를 생성하는데 벡터내 모든 원소는 동일한 자료형태여야 한다.
> > 첫번째의 경우 모든 원소는 숫자형이다. 두번째의 경우 모두 문자형이다.
> > 세번째의 경우 문자형이다: 숫자형은 문자로 강제변환(coerced) 된다.
> {: .solution}
{: .challenge}

{.challenge}


> ## 도전과제 2 
> 
> `paste` 함수에 대한 도움말을 살펴본다.
> 나중에 이 함수를 사용할 것이다.
> `sep` 와 `collapse` 인자 사이에 차이는 무엇인가?
> 
> > ## 도전과제 2에 대한 해답
> >
> > `paste()` 함수에 대한 도움말은 다음 명령어를 사용한다:
> > ```{r, eval=FALSE}
> > help("paste")
> > ?paste
> > ```
> > `sep`, `collapse` 함수 차이는 다소 난해하다.
> > `paste` 함수는 임의 숫자 인자를 받는데 각가은 임의 길이를 갖는 벡터가 될 수 있다.
> > `sep` 인자는 결합되는 요소들 사이에 문자를 지정한다; 기본디폴트로 공백이 된다.
> > 반환되는 결과는 벡터로 된다. 반대로 `collapse`는 원소를 결합한 후에 해당 구분자를 
> > 이용하여 축약되어 하나의 문자열이 된다. 예를 들어,
> > 
> > ```{r} 
> > paste(c("a","b"), "c")
> > paste(c("a","b"), "c", sep = ",")
> > paste(c("a","b"), "c", collapse = "|")
> > paste(c("a","b"), "c", sep = ",", collapse = "|")
> > ```
> > (추가 정보가 필요한 경우,
> > `paste` 도움말 페이지 하단에 예제를 참조한다.
> > 혹은 `example('paste')` 명령어를 실행한다.
> {: .solution}
{.challenge}


> ## 도전과제 3
> 칼럼이 탭("\t")와 소수점(".")으로 구분되는 csv 파일을 불러올 수 있는 함수(연관된 모수)를 찾아내는데 
> 도움말을 사용해보자.
> 소수점 구분자에 대한 확인이 중요한데 전세계 동료와 공동작업을 한다면 더욱 그렇다.
> 왜냐하면 다른 나라는 소수점 표기에 다른 관례를 사용하기 때문이다(예를 들어, 콤마 vs 점)
> 힌트: `??csv` 명령어를 사용해서 csv 관련 함수를 찾아낸다.
> > ## 도전과제 3에 대한 해답
> >
> > 소수점 구분자를 갖는 탭 구분 파일을 읽어 오는 표준 R 함수는 `read.delim()`이다.
> > `read.table(file, sep="\t")` 명령어로 작업을 수행할 수 있다. 
> > `read.table()` 함수에 소수점이 기본설정된 구분자이며, 
> > 데이터파일에 hash (#) 문자를 갖가 포함되어 있다면 `comment.char` 인자도 변경해야 한다.
> {: .solution}
{: .challenge}

## 도움이 되는 웹사이트 

* [Quick R](http://www.statmethods.net/)
* [RStudio cheat sheets](http://www.rstudio.com/resources/cheatsheets/)
* [Cookbook for R](http://www.cookbook-r.com/)
