---
title: 벡터화(Vectorization)
teaching: 10
exercises: 15
questions:
- "한번에 벡터의 모든 원소에 대해 연산작업을 어떻게 수행할까?"
objectives:
- "R에 나오는 벡터화 연산 이해한다."
keypoints:
- "루프 대신에 벡터화 연산을 사용한다."
source: Rmd
---

```{r, include=FALSE}
source("../bin/chunk-options.R")
knitr_fig_path("09-")
# Silently load in the data so the rest of the lesson works
gapminder <- read.csv("data/gapminder_data.csv", header=TRUE)
library("ggplot2")
```

R 함수 대부분은 벡터화되었다.
즉, 한번에 각 요소에 대해 연산을 수행하도록 루프를 돌릴 필요없이
함수가 벡터 모든 요소에 대해 연산작업을 수행한다.
이렇게 되면 코드는 더욱 간결해지고, 가독성이 높아지고, 오류에 덜 노출된다.


```{r}
x <- 1:4
x * 2
```

곱하기는 벡터 모든 요소에 일어난다.

두 벡터를 더할 수도 있다:

```{r}
y <- 6:9
x + y
```

`x` 벡터 각 요소가 `y` 벡터 대응되는 요소에 더해진다:

```{r, eval=FALSE}
x:  1  2  3  4
    +  +  +  +
y:  6  7  8  9
---------------
    7  9 11 13
```


> ## 도전과제 1
>
> `gapminder` 데이터셋 `pop` 칼럼에 벡터 연산을 시도해 본다.
>
> `gapminder` 데이터프레임에 신규 칼럼을 생성하는데, 백만명 단위로 
> 인구정보를 표현한다.
> 데이터프레임에 `head` 혹은 `tail` 명령어를 적용해서 
> 실제로 제대로 동작하는지 확인한다.
>
> > ## 도전과제 1에 대한 해답
> >
> `gapminder` 데이터셋 `pop` 칼럼에 벡터 연산을 시도해 본다.
>
> `gapminder` 데이터프레임에 신규 칼럼을 생성하는데, 백만명 단위로 
> 인구정보를 표현한다.
> 데이터프레임에 `head` 혹은 `tail` 명령어를 적용해서 
> 실제로 제대로 동작하는지 확인한다.
> >
> > ```{r}
> > gapminder$pop_millions <- gapminder$pop / 1e6
> > head(gapminder)
> > ```
> {: .solution}
{: .challenge}


> ## 도전과제 2
>
> 그래프 하나에, 모든 국가에 대해 백만 단위로 인구를 연도별로 도식화한다.
> 어느 국가인지 식별하는 것은 신경쓰지 말자.
>
> 상기 연습문제를 반복하면서, 중국(China), 인도(India), 인도네시아(Indonesia)에 
> 대해서만 도식화한다. 마찬가지로, 어는 국가인지 식별하는 것은 
> 신경쓰지 말자.
>
> > ## 도전과제 2에 대한 해답
> >
> > 연도별 백만단위로 인구수를 그래프로 표현한느데 앞서 학습한 내용을 상기한다.
> >
> > ```{r ch2-sol}
> > ggplot(gapminder, aes(x = year, y = pop_millions)) +
> >  geom_point()
> > countryset <- c("China","India","Indonesia")
> > ggplot(gapminder[gapminder$country %in% countryset,],
> >        aes(x = year, y = pop_millions)) +
> >   geom_point()
> > ```
> {: .solution}
{: .challenge}


비교 연산자, 논리 연산자, 그리고 많은 함수도 벡터화를 지원한다:

**비교 연산자**

```{r}
x > 2
```

**논리 연산자** 

```{r}
a <- x > 3  # or, for clarity, a <- (x > 3)
a
```

> ## Tip: 논리 벡터에 대한 유용한 일부 함수
>
> `any()` 함수는 벡터 요소 *어떤 것*이든 `TRUE` 참이면, `TRUE`를 반환한다.
> `all()`함수는 벡터 요소 *모두*가 `TRUE` 참이면, `TRUE`를 반환한다.
{: .callout}

함수 대부분은 또한 벡터에 요소별(element-wise)로 연산작업을 수행한다:

**함수(Functions)**

```{r}
x <- 1:4
log(x)
```

벡터화 연산은 행렬(`matrix`)에 원소별로 연산작업을 수행한다:

```{r}
m <- matrix(1:12, nrow=3, ncol=4)
m * -1
```


> ## Tip: 원소별(element-wise) 곱셈 vs. 행렬 곱셈
>
> 매우 중요: `*` 곱하기 연산은 요소별 곱셈 결과를 전달한다!
> 행렬 곱셈을 하려면, `%*%` 연산자를 사용한다:
>
> ```{r}
> m %*% matrix(1, nrow=4, ncol=1)
> matrix(1:4, nrow=1) %*% matrix(1:4, ncol=1)
> ```
>
> 행렬 대수에 관한 더 많은 정보는 [Quick-R reference
> guide](http://www.statmethods.net/advstats/matrix.html)을 참조한다.
{: .callout}


> ## 도전과제 3
>
> 다음과 같은 행렬이 주어졌다:
>
> ```{r}
> m <- matrix(1:12, nrow=3, ncol=4)
> m
> ```
>
> 다음 명령어를 실행하면, 연산작업 결과가 어떻게 될지 생각한 것을 적어본다:
>
> 1. `m ^ -1`
> 2. `m * c(1, 0, -1)`
> 3. `m > c(0, 20)`
> 4. `m * c(1, 0, -1, 2)`
>
> 예상한 출력결과가 나왔나요? 만약 그렇지 않다면, 조교(helper)를 부르세요!
>
> > ## 도전과제 3에 대한 해답
> >
> > 다음과 같은 행렬이 주어졌다:
> >
> > ```{r}
> > m <- matrix(1:12, nrow=3, ncol=4)
> > m
> > ```
> >
> >
> > 다음 명령어를 실행하면, 연산작업 결과가 어떻게 될지 생각한 것을 적어본다:
> >
> > 1. `m ^ -1`
> >
> > ```{r, echo=FALSE}
> > m ^ -1
> > ```
> >
> > 2. `m * c(1, 0, -1)`
> >
> > ```{r, echo=FALSE}
> > m * c(1, 0, -1)
> > ```
> >
> > 3. `m > c(0, 20)`
> >
> > ```{r, echo=FALSE}
> > m > c(0, 20)
> > ```
> >
> {: .solution}
{: .challenge}


> ## 도전과제 4
>
> 다음 연속된 분수 순열 합계를 구하는데 관심이 있다:
>
> ```{r, eval=FALSE}
>  x = 1/(1^2) + 1/(2^2) + 1/(3^2) + ... + 1/(n^2)
> ```
>
> 이 모두를 타이핑하는 것은 지루하고, `n` 값이 매우 큰 경우 불가능하다.
> 벡터화를 사용해서 `n`=100 일 때 `x`를 계산한다.
> `n`=10,000 일 때, 합은 얼마나 될까?
>
> > ## 도전과제 4에 대한 해답
> >
> > 다음 연속된 분수 순열 합계를 구하는데 관심이 있다:
> >
> > ```{r, eval=FALSE}
> >  x = 1/(1^2) + 1/(2^2) + 1/(3^2) + ... + 1/(n^2)
> > ```
> >
> > 이 모두를 타이핑하는 것은 지루하고, `n` 값이 매우 큰 경우 불가능하다.
> > 벡터화를 사용해서 `n`=100 일 때 `x`를 계산한다.
> > `n`=10,000 일 때, 합은 얼마나 될까?
> >
> > ```{r}
> > sum(1/(1:100)^2)
> > sum(1/(1:1e04)^2)
> > n <- 10000
> > sum(1/(1:n)^2)
> > ```
> >
> > 함수를 사용해서 동일한 결과를 얻을 수도 있다:
> > ```{r}
> > inverse_sum_of_squares <- function(n) {
> >   sum(1/(1:n)^2)
> > }
> > inverse_sum_of_squares(100)
> > inverse_sum_of_squares(10000)
> > n <- 10000
> > inverse_sum_of_squares(n)
> > ```
> >
> {: .solution}
{: .challenge}
